臺灣雲林地方法院刑事判決　　　　　　　　　　　　　九十一年度易字第二一四號
　　公　訴　人　臺灣雲林地方法院檢察署檢察官
　　被　　　告　乙○○
　　選任辯護人　羅裕欽
右列被告因侵占案件，經檢察官提起公訴（九十一年度偵字第一六五五號），本院判
決如左：
    主  文
乙○○無罪。
    理  由
一、公訴意旨略以：被告乙○○與甲○○共同持有座落雲林縣西螺鎮○○段第五二三
    號土地及其上建物（下稱系爭房地），雙方應有部份各為七百三十分之三百、七
    百三十分之四百三十，上開不動產雖全部信託登記為被告所有，然經雙方議定各
    占如上開應有部分之比例及日後為處分時應得雙方之同意，並立有同意書，嗣被
    告竟意圖為自己不法之所有，易持有為所有，於未徵得甲○○同意下，即擅自於
    民國（下同）八十八年七月三日，將前揭不動產以新臺幣（下同）四百八十萬元
    價格，出售於不知情之陳竹水，並於同年十月十四日移轉登記予買受人指定之不
    知情之陳竹水之子陳義和及陳俊宏二人，且買賣價金亦未按雙方持有比例交予甲
    ○○，因而認被告涉犯刑法第三百三十五條第一項侵占罪嫌等語。
二、按犯罪事實應依證據認定之，無證據不得推定其犯罪事實；又不能証明被告犯罪
    者，應諭知無罪之判決，刑事訴訟法第一百五十四條及第三百零一條第一項分別
    定有明文。又認定事實所憑之證據，無論直接證據或間接證據，其為訴訟上之證
    明，須於通常一般人，均不致有所懷疑，而得確信其為真實之程度者，始得據為
    有罪之認定；又刑法上之侵占罪，係以侵占自己持有他人之物為要件，所謂他人
    之物，乃指有形之動產、不動產而言，並不包括無形之權利在內，單純之權利不
    得為侵占之客體（最高法院七十六年台上字第四九八六號、七十一年台上字第二
    三０四號判例意旨參照）。
三、公訴人認被告涉犯上開罪嫌，無非係以告訴人甲○○之指訴及證人程忠志、林永
    萁、高茂錫、張淑珍、翁水源等人之證詞，與雙方所簽訂之同意書及告訴人之存
    證信函為主要論據。惟訊之被告乙○○除坦承雙方訂有前開同意書，並於上揭期
    日，將系爭房地以上開價額賣給陳竹水，並移轉登記予陳竹水之子陳義和及陳俊
    宏二人，和拒將買賣價金按上開同意書約定雙方持分之比例交予告訴人之事實；
    然堅決否認有侵占之犯行，並辯稱：當時雙方簽訂同意書時，因為只有房屋部分
    登記為被告所有，然基地部分尚在合建地主名下，故雙方約定如地主願意將基地
    部分之所有權自動移轉登記為被告所有，則被告願依上開同意書履行；否則，上
    開同意書即作廢等語。辯護人亦辯稱：告訴人對於系爭房地並未取得所有權，並
    無將所有權信託登記給被告之可能；雙方所約定之同意書，充其量只有債權債務
    之契約關係，本件只屬於債務不履行之民事糾紛，並無侵占罪之事實等語。
四、經查：
（一）被告就系爭房地與告訴人訂有上開同意書，被告並於上揭期日，將系爭房地以
      上開價額賣給不知情之陳竹水，並依陳竹水之指示移轉登記予不知情之陳竹水
      之子陳義和及陳俊宏二人，和未將買賣價金按上開同意書約定雙方持分之比例
      交予告訴人等情，雖經告訴人指訴綦詳，且為被告所不爭執，並有證人即雙方
      簽訂該同意書時在場之見證人程忠志、林永箕及代為書立該同意書之張淑珍等
      人在偵查中之証詞、雙方所訂立之同意書（告訴人之持分比例誤載為七百分之
      四百三十）、系爭建物及土地登記謄本附偵查卷可按，足信屬實。
（二）然雙方簽訂上開同意書之日期為八十五年八月十二日。而系爭房地，係由於建
      商林永箕向被告借貸三百萬元，嗣因林永箕無法償還，始以該借貸金額作為價
      金，將系爭房地價賣給被告，並以被告之名義登記為該建物之起造人，並於八
      十四年七月八日該建物建築完成後，於同年十月六日辦理第一次所有權登記為
      被告所有；而該基地部分，則因林永箕與其合建之原土地所有權人羅合源、羅
      學智及羅學林等三人另有糾紛，致羅合源等三人拒將系爭房屋基地所有權移轉
      登記給林永箕，林永箕因而無法依買賣契約將該基地所有權移轉登記給被告所
      有，始由被告代位林永箕，以林永箕及原土地所有權人羅合源等三人為共同被
      告，向本院民事庭提起所有權移轉登記勝訴後，於八十六年十二月五日依該民
      事判決移轉登記給建商林永箕後同時移轉登記給被告所有等情，為雙方所不爭
      執，且有上開同意書、建築改良物暨土地登記簿謄本、及被告提出之房屋買賣
      契約書影本各乙份在偵查卷可按，並經本院調閱本院民事庭八十五年度訴字第
      五七八號卷查核屬實，並有該判決一分附卷可參，足信無誤。可見被告與告訴
      人訂定上開同意書時，系爭建物所有權已登記為被告所有，然該基地之所有權
      則尚在原土地所有人羅合源等三人名下，並未移轉登記為被告或建商林永箕所
      有，足以確定。
（三）又系爭基地所有權，於八十六年十二月五日因判決移轉登記給被告所有後，經
      被告於八十八年七月三日連同其上建物價賣給陳竹水，並於同年十月十四日移
      轉登記予陳竹水之子陳義和、陳俊宏二人完畢，已如上述。且系爭房地所有權
      均未曾依雙方所訂定之同意書登記為告訴人所有乙節，為告訴人所自陳，並有
      上開建物、土地登記謄本可參，足信屬實。依民法第七百五十八條不動產物權
      ，依法律行為而取得、設定、喪失、及變更者，非經登記，不生效力之規定。
      雙方雖就系爭房地有如上應有部分比例之約定，然既未經移轉登記為告訴人所
      有，則告訴人就系爭房地，並未取得所有權，而係由被告單獨所有，應可確定
      。系爭房地既屬被告自己所有，縱被告未依雙方約定於處分系爭房地時，徵得
      告訴人之同意，然依前揭最高法院七十一年台上字第二三０四號判例意旨，被
      告之行為至多僅可能涉犯背信罪名，並無構成侵占罪之可能，公訴意旨認被告
      涉犯刑法第三百三十五條第一項侵占罪嫌云云，應有誤會。
（四）另告訴人主張其係於八十四年間委託翁水源向建商林永箕簽訂土地、房屋預定
      買賣合約書購買系爭房地，雖有告訴人提出之該合約書一份在偵查卷可按，並
      經証人翁水源在偵查中証述綦詳，堪信屬實。然以告訴人於九十一年五月二十
      三日在本院調查時稱：「（問：你土地【應為系爭房地】林永箕何時賣給你？
      答：）民國八十四年買賣契約書為憑。．．．我的錢在簽約之前就已經陸續給
      付完畢，後來我有查到起造人不是他們的建設公司，他（林永箕）才告訴我說
      因為他們公司沒有錢，去向乙○○借錢三百萬元，．．．。所以約定起造人登
      記為乙○○，後來林永箕要我與乙○○到建設公司去調解，調解之後達成合意
      ，內容就如我們同意書所示，．．．。」「（問：當初你們協議持分繼續留在
      被告那裡為何不去移轉登記？答：）因為當時在蓋房子的時候地主並沒有把土
      地移轉給起造人我沒有辦法登記。協調之後因為房子尚未蓋好，土地並未過戶
      給林永箕。當時林永萁與被告並且告訴我土地尚未移轉，所以沒有辦法登記給
      我。這個是在我們訂立同意書之前。」等語。並參酌上述系爭建物係於雙方訂
      定同意書前之八十四年七月八日即已建築完成，而基地之所有權，則是由被告
      行使代位權，向本院起訴請求建商林永箕及原土地所有權人羅合源等人移轉登
      記勝訴後，判決移轉登記予被告所有之情，足見告訴人與被告簽訂同意書後，
      未依約定內容辦理系爭房地之所有權移轉登記，純係因為當時房屋基地之所有
      權，尚登記在原土地所有人羅合源等人名下，無法辦理移轉登記所致，雙方並
      無關於被告如何為告訴人管理事務之約定。因此，被告之行為，亦難認有該當
      於背信罪之構成要件；亦與為達成特定之經濟目的，而將所有權移轉登記與受
      託人之信託關係不同，公訴意旨認系爭房地係全部信託登記為被告所有云云，
      亦無可採。
（五）至於証人即埤源派出所警員高茂錫在偵查中之證詞，則是關於其是否曾受理被
      告因簽訂上開同意書所生糾紛之報案所為之証述，並不影響前開事實之認定，
      併此敘明。
五、綜上所述，本件並無証據足以証明被告確有刑法第三百三十五條第一項侵占之犯
    罪事實，辯護人辯稱只是屬於債務不履行之民事糾紛屬實，依前揭規定意旨，自
    應為被告無罪之諭知。
六、據上論斷，應依刑事訴訟法第三百零一條第一項，判決如主文。
本案經檢察官林在培到庭執行職務。
中      華      民      國      九十一    年      七    月      十七    日
                                        臺灣雲林地方法院刑事第一庭
                                            法  官  黃  一馨
右正本證明與原本無異。
如不服本判決，應於判決送達後十日內向本院提出上訴狀( 應附繕本 )。
                                            書記官  鄭  國  銘
中      華      民      國      九十一    年      七    月      十七    日
